【裁判字號】    98,台上,7690
【裁判日期】    981217
【裁判案由】    常業詐欺
【裁判全文】
最高法院刑事判決            九十八年度台上字第七六九０號
上  訴  人  台灣高等法院檢察署檢察官
上  訴  人
即  被  告  甲○○
上列上訴人等因被告常業詐欺案件，不服台灣高等法院中華民國
九十六年十一月二十七日第二審判決（九十六年度上訴字第二五
二六號，起訴案號：台灣台北地方法院檢察署九十四年度偵字第
七五三五號、第八八九一號，九十四年度偵續字第一二三號、第
三一四號「原判決漏載上開三案號」），提起上訴，本院判決如
下：
    主  文
原判決撤銷，發回台灣高等法院。
    理  由
本件原判決維持第一審論處上訴人即被告（下稱被告）甲○○連
續商業負責人以明知不實事項，而填製會計憑證罪刑（累犯，處
有期徒刑貳年）；固非無見。
惟查：（一）本件檢察官起訴係指被告恃其對公司成立、經營、
帳務、會計等事務甚為熟稔，乃基於意圖為自己不法所有之常業
詐欺犯意，為圖規避負責人之責任，先於民國九十年七月九日成
立遊戲人間股份有限公司（下稱遊戲人間公司），其掛名為董事
，嗣被告以遊戲人間公司名義擬以新台幣（下同）一千四百萬元
向邱笑芸購買不動產，而要求邱笑芸簽立價金為三千萬元，並已
付款一千四百萬元之買賣契約書始願購買，邱笑芸不得已而簽立
買賣契約書，但被告始終未付款，邱笑芸始知受騙。又被告提供
不實之財務報表與薛由明，向其訛稱遊戲人間公司之資力甚佳，
且有能力自製遊戲軟體，前景大好，使薛由明陷於錯誤，而陸續
投資約一千萬元，並借款與遊戲人間公司八百四十七萬元、借款
與被告九百萬元。嗣被告將上開款項共計二千七百四十七萬元及
遊戲人間公司上億元資產全數侵吞入己，去向不明。另被告承前
常業詐欺之犯意，明知遊戲人間公司已跳票，陷於週轉不靈，仍
於九十一年十月間以遊戲人間公司已增資至一億九千萬元，且與
中國青年救國團合作推廣遊戲軟體及教學為由，向訊達電腦股份
有限公司（下稱訊達公司）訂購八十台筆記型電腦及三百台液晶
螢幕，訊達公司信以為真而交付上開貨品，嗣被告開立之面額四
百十五萬八千元、三百七十五萬元之支票，均不獲兌現，訊達公
司始知受騙。另被告承前常業詐欺之犯意，於遊戲人間公司倒閉
不及半年，又於九十二年十二月間向林洸茂、彭德乾謊稱，其向
韓國購進數位圖書館，獲利可期，使其等信以為真而出資三百五
十萬元、三百萬元，另被告出資三百萬元，成立運通數位科技股
份有限公司（下稱運通公司），運通公司成立後，被告又向林洸
茂、彭德乾訛稱發行蔣宋美齡紀念幣及哈利波特週邊商品可獲利
數百萬至數千萬元不等，致林洸茂、彭德乾再度陷於錯誤，自九
十二年十二月至九十三年七月間止陸續交付合計三千四百餘萬元
之股款，被告於同年十月以經營不善，將運通公司之銀行存款、
應收帳款合計約二億零四百餘萬元侵占入己，欲另成立四季公司
等情；因認被告此部分係涉犯常業詐欺、業務侵占等犯行。原審
經審理結果認被告有上開詐欺邱笑芸及訊達公司之犯行，此部分
應成立普通詐欺罪（原判決正本第十頁至第十一頁），並於理由
欄貳、五（原判決誤植為四）、(一)(三)以被告於收受薛由明、林洸
茂、彭德乾投資款、借款後有經營遊戲人間公司、運通公司，不
能以嗣後上開公司銷售業務不佳，即認被告自始即有不法所有之
意圖，除外並無積極證據足認被告有此部分詐欺之犯行，因起訴
認此部分與其他經判決有罪部分，有裁判上一罪關係，乃敘明不
另為無罪之諭知（原判決正本第十五頁、第十八頁）。但檢察官
起訴係指被告恃其對公司成立、經營、帳務、會計等事務甚為熟
稔，乃基於意圖為自己不法所有之常業詐欺犯意，而向薛由明、
林洸茂、彭德乾詐騙投資及借款予遊戲人間公司、運通公司，於
經營未久後即以業務不善為由將告訴人等之投資款、借款及上開
二公司之資產予以侵占入己等情，是遊戲人間公司、運通公司是
否確係因銷售業務不佳而倒閉？此與認定被告是否有起訴書所指
之常業詐欺犯行有關，自應予以釐清，原判決未予究明，徒以上
開理由為被告有利之認定，復就林洸茂、彭德乾於原審提出運通
公司並無銷售不佳所提之各項證據（原審卷第一九０頁至第一九
六頁、第二五二頁至第二五四頁），如何不足為被告不利之認定
，均未置一詞，自有證據調查未盡及判決理由不備之違法。（二
）除刑事訴訟法有特別規定外，已受請求之事項未予判決者，其
判決當然違背法令，為該法第三百七十九條第十二款所明定。本
件檢察官起訴係指被告恃其對公司成立、經營、帳務、會計等事
務甚為熟稔，乃基於意圖為自己不法所有之常業詐欺犯意，而向
薛由明、林洸茂、彭德乾等人詐騙投資予遊戲人間公司、運通公
司，於經營未久後即以業務不善為由，將告訴人等之投資款、借
款及上開二公司之資產予以侵占入己等情，除認被告涉犯常業詐
欺外，另認被告涉犯刑法第三百三十六條第二項之業務侵占罪嫌
。原判決於理由欄貳、五、(一)僅說明難認被告有詐欺薛由明之故
意，就被告是否有起訴書所指之侵占遊戲人間公司之上億資產，
未置一詞（原判決正本第十五頁），另於理由欄貳、五、(三)、２
僅說明：「被告方思另起爐灶成立四季公司之心，而將辦公室傢
俱等陳設搬至四季公司，尚難據此即認被告有業務侵占之故意」
（原判決正本第十七頁）。就被告是否有起訴書所指侵占運通公
司如起訴書附表一所示之銀行存款、應收帳款等高達二億零四百
多萬元之犯行，亦未置一詞，均有已受請求之事項未予判決之違
法。又本件檢察官起訴另指被告於九十二年十二月十七日成立運
通公司及九十三年五月五日運通公司增資時，明知其本人及其他
股東未繳足股款二千萬元、增資股款四千萬元，竟分別向不詳金
主調借上開款項存入華泰商業銀行復興分行之「運通公司籌備處
林洸茂」帳戶、「運通公司」帳戶，以表明收足股款、增資款，
使不知情之會計師出具查核報告書，並持以向經濟部中部辦公室
為運通公司設立登記及增資登記等情；因認被告此部分另牽連涉
犯公司法第九條第一項之罪嫌云云。原審就上開部分，未調查審
認，亦有已受請求之事項未予判決之違法。綜上，應認原判決有
撤銷發回之原因。原判決其他有裁判上一罪關係部分，基於審判
不可分原則，應一併發回。另檢察官移送併辦被告涉嫌以香港四
季國際文化有限公司名義詐騙花國梁美金五十萬元部分（九十七
年度調偵字第五七三號），發回後宜併注意及之，附此敘明。
據上論結，應依刑事訴訟法第三百九十七條、第四百零一條，判
決如主文。
中    華    民    國  九十八  年   十二   月   十七   日
                      最高法院刑事第七庭
                          審判長法官  林  永  茂
                                法官  吳  昆  仁
                                法官  蘇  振  堂
                                法官  蕭  仰  歸
                                法官  林  立  華
      本件正本證明與原本無異
                                      書  記  官
中    華    民    國  九十八  年   十二   月  二十四  日
                                                      K


司法院資訊處製作；財團法人民間司法改革基金會備份。
